【裁判字號】    90,上易,1710
【裁判日期】    901114
【裁判案由】    誣告
【裁判全文】
臺灣高等法院臺中分院刑事判決                    九十年度上易字第一七一號
    上  訴  人  臺灣臺中地方法院檢察署檢察官
    被      告  甲○○
    選任辯護人  蔡奉典
右上訴人因被告甲○○誣告案件，不服臺灣臺中地方法院九十年度易字第三九七號中
華民國九十年六月十八日第一審判決（起訴案號：臺灣臺中地方法院檢察署八十九年
度偵字第一一一四九號），提起上訴，本院判決如左：
      主    文
原判決撤銷。
甲○○未指定犯人，而向該管公務員誣告犯罪，處拘役肆拾伍日，如易科罰金以佰
元折算壹日。
      事    實
一、甲○○於民國八十九年二月間，簽發付款人中國農民銀行豐原分行，帳號一○一
    七四─七號，票號ＦＡＹ0000000號，面額新臺幣（下同）八萬四千一百
    八十二元，發票日八十九年二月二十七日之支票乙紙，交付林敏郎以支付購買肥
    料一批之價款，林敏郎則將支票交付其妻乙○○○持有，嗣甲○○因現金須供他
    用途週轉，遂要求林敏郎延緩提示支票，八十九年六月二十日，甲○○再要求林
    敏郎延緩提示，經林敏郎以已委託彰化銀行西屯分行提示為由拒絕之，甲○○竟
    忿而於是日未指定犯人，至中國農民銀行豐原分行申報遺失而掛失止付上述支票
    ，並利用不知情之上開銀行轉告臺中市警察局謊稱右開支票於八十九年二月二十
    七日，在臺中市○○路遺失，報請該管司法警察機關，協助偵查侵占遺失物罪嫌
    ，迄八十九年六月二十一日，該支票果因此退票。
二、案經乙○○○訴由臺灣臺中地方檢察署檢察官偵查起訴。
      理    由
一、訊據被告甲○○固坦承於前揭時地向銀行申報遺失而掛失止付系爭支票情事，惟
    矢口否認有何不法犯行，辯稱林敏郎告訴伊支票尚未軋進去，因林敏郎急需用錢
    要被告匯款，被告遂於八十九年二月二十九日，匯入新臺幣（下同）八萬四千元
    給林敏郎給付前揭貨款，是本件貨款已支付，惟林敏郎告訴伊說支票已經遺失了
    ，伊才去申報遺失，伊並未另向林敏郎借貸二十四萬元，亦未向林敏郎要求將票
    款延到八十九年六月二十日，至前支付之另面額十六萬一千二百元的支票，係伊
    向林敏郎購買肥料所支付之貨款，並不是清償借款云云，然查：
（一）被告犯行已據告訴人乙○○○於偵訊、原審及本院指述甚詳，被告稱告訴人係
      為再一次取得票款始會提起本件告訴云云，然本件支票面額僅八萬餘元，金額
      並非至鉅，告訴人既持有前揭支票，只須逕依票款請求或提起給付票款民事訴
      訟即可獲償，提出刑事告訴，縱被告因而判處罪刑，非經他程序，告訴人仍無
      法因此取得票款，如此豈非徒然耗費大量時間、精力，且偵查機關因此受矇蔽
      之機率極低，告訴人事先對此即可預期，告訴人又非神智不清之人，謂告訴人
      提起刑事告訴，希冀以如此迂曲折，曠日廢時，且難以獲效之方式再一次取
      得八萬餘元票款，實屬難以置信，本案被告於八十九年六月二十日申報支票遺
      失，告訴人支票翌日（二十一日）遭退票後，旋即於同年月二十二日以存證信
      函告知被告追究之意，並於同年月二十九日提起本案告訴，該存證信函記載內
      容與告訴人在偵查、原審及本院陳述本件票款始末情節始終一貫，且存證信函
      內容措詞嚴厲，對被告行為更多所指摘譴責，有存證信函影本附本院卷足稽，
      被告在本院亦坦承確收到該紙存證信函無訛，本案如係告訴人或林敏郎取得票
      款後，向被告謊稱支票遺失，於被告辦理支票掛失後，告訴人再提示支票，告
      訴人於情於理有負於被告，卻以如此嚴厲語氣指責被告，被告於收到該紙存證
      信函後，竟毫無反應，顯悖乎情理，如非心有愧疚，被告如何可能如此作為。
（二）被告稱伊於八十九年二月二十九日，匯款八萬四千元，即係支付本件票款云云
      ，告訴人則堅決表示八十七年三月上旬，被告到告訴人工作之店裡（即「農田
      行」）向其夫林敏郎借貸二十四萬元，同年月中旬被告交付面額十六萬一千元
      二百元、發票日八十七年四月五日之支票以清償上述部分借款，而非給付貨款
      ，其中十六萬元為本金，一千二百元為利息，被告另於八十九年二月二十九日
      匯款八萬四千元亦係清償上述借款餘額，而非給付貨款，其中八萬元為本金，
      四千元為利息，是被告於八十九年二月二十九日匯款八萬四千元，並非清償本
      案票款等語，經查八十七年三月上旬，被告確向林敏郎借貸二十四萬元等情，
      業據林敏郎在偵訊證述甚詳，經原審法官隔離訊問，林敏郎與告訴人就借款時
      三人所坐位置及被告係以報紙或手提包攜走現金之細節陳述固不盡相符，然八
      十七年三月距原審法官訊問已間隔約二年，告訴人等本未預期日後會產生如此
      糾紛，就借款之各項細節本不會刻意記憶，日後追憶就細節之處陳述略有出入
      本符常情，不能因此即謂林敏郎證述不實，本件系爭支票票款係八萬四千一百
      八十二元，與被告於八十九年二月二十九匯款之金額不符，被告於偵訊供承「
      （你以前向林敏郎買貨時，貨款是否依照實際金額付，還是只付整數，零頭不
      用付﹖）按照實際金額付，因我們公司要作帳。」，是前揭匯款顯非支付本案
      系爭支票票款，被告又稱伊因委託友人代辦，始會以整數匯款云云，然如係給
      付現金，或可能因臨時缺乏零錢，是僅支付整數，惟既係以匯款方式行之，應
      無理由不全額匯款，且告訴人既持有八十九年二月二十七日期之支票，被告如
      要支付該筆票款，逕可由持票人提示支票，而由被告在支票存款帳戶內存入金
      錢支應之，如此不但簡易明確，且符合被告慣常運用之支付票款方式（詳原審
      卷五十八頁對帳單記載），何以會反乎常情，於八十九年二月二十九日另匯款
      至農田行帳戶，再事後設法取回支票，告訴人既持有八十九年二月二十七日期
      支票，如非受請託延緩提示，亦無理由拖延至同年六月始提示，是被告所述匯
      款八萬四千元係本件票款，未央請告訴人延緩提示支票云云顯無可採信；又就
      前揭十六萬一千二百元部分，被告稱並非借款，而係向林敏郎任職之嘉新公司
      給付貨款云云，並在偵查提出嘉新公司之金額十六萬一千二百元進貨單一紙（
      偵查卷第五十九、六十頁間），經檢察官依該紙進貨單記載內容訊問嘉新公司
      人員黃春娥，黃春娥證述嘉新公司並無該筆出貨，亦無出貨單所載五十公斤一
      包包裝之菜籽粕，有偵訊筆錄足稽，是該紙進貨單顯係虛偽，被告於原審法院
      九十年五月二十一日庭訊又另提出金額同為十六萬一千二百元，僅記載客戶甲
      ○○，惟並未註明收款人何人之收款單一紙（原審卷第七十三頁），稱係林敏
      郎向伊收取貨款交付之收款單云云，並在原審審判期日坦承偵查中提出之嘉新
      公司出貨單係伊自已事後繕打，有審判筆錄可參，惟既係收款單，自應載明收
      款人何人，並由收款人簽名或蓋章，否則被告事後如何持以證明何人向伊收得
      款項，告訴人在本院提出其真正請款單，亦確記載有公司名稱及客戶名稱，與
      被告提出之收款單僅記載客戶名稱不同，是原審卷第七十三頁附之收款單亦難
      認係真實，被告稱其一萬六千一百二十元支票存根票頭載有嘉新公司字樣，可
      見確有向嘉新公司購貨云云，然嘉新公司並無該筆出貨已如前述，支票票頭並
      非不可事後自行書寫，本非必符合真實，當不得作為認定事實依據，是本案並
      無任何事證證定前揭十六萬一千二百元係貨款。
（三）被告辯稱十六萬元借款利息僅一千二百元，而八萬元部分借款利息卻達四千元
      ，顯不均衡云云，然由本院卷第八頁附雙方支票往來明細記載（被告於辯護狀
      亦不否認該支票往來明細記載正確，詳本院卷第六十六頁），雙方間原支票往
      來頻繁，本案告訴人又非地下錢莊或銀錢業者，對此種友人間之短期融通借貸
      ，原以能取回本金為要務，利息多寡並非必予計較，不能謂前後收得利息多寡
      不一，即謂並非借貸關係。
（四）被告辯稱伊有資力，非無力清償票款，不須故意掛失止付支票云云，然債務不
      履行原因不一，有確無力清償者，亦有具清償能力卻執意不履行債務者，有資
      力支付票款，卻故意藉申報掛失方式，使支票執票人不能兌領票款，亦屢見不
      鮮，被告縱有現金存款，其資金亦可能另有其他規劃用途，遂要求告訴人等延
      緩提示支票，依原審卷第五十八頁中國農民銀行存款對帳單記載，被告於八十
      九年六月十九日，帳戶內僅存餘額一萬七千零六十四元，在次日即前揭支票申
      報遺失日，則經另案外人提示兌現五紙支票，金額共達一百五十七萬六千五百
      元，支付票款後，該日帳戶餘額僅一萬六千三百八十二元，是被告於八十九年
      六月二十日確有大批票據債務須支付已可認定，又依該對帳單所示，該帳戶自
      八十九年二月一日起至八十九年二月二十九日止，及自八十九年六月一日起至
      八十九年六月二十三日止，每日存款餘額（兌現是日到期票款後）未曾超逾七
      萬元，是僅依該對帳單記載，尚不能認被告確資金充裕，是被告基於資金周轉
      方便，遂央求告訴人暫緩提示系爭支票，俾被告有充裕資金支付其他票款，亦
      與常情不悖，況本件亦可能因被告償還八萬四千元借款之日期、金額與本件票
      據日期、金額相近，遂欲藉此矇混抵充，不能以被告有資力即謂無本案犯行。
（五）告訴人就取得本案支票之原因先後曾表示係被告簽發系爭支票交付予荃耀企業
      有限公司向其購貨，後因被告要求展延票期至八十九年六月二十日，荃耀企業
      有限公司便將系爭支票轉讓給告訴人，在偵查中則稱系爭支票是告訴人之夫林
      敏郎於八十九年二月十五日交付予告訴人等語，在原審九十年三月十二日審理
      時稱：系爭支票係林敏郎於八十九年六月十九日交付予告訴人，在八十九年六
      月十九日之前系爭支票是在林敏郎處等語，前後陳述雖有齟齬，然本案被告就
      此支票係向林敏郎購買肥料而交付林敏郎一節並無爭執（所爭執者為票款是否
      已支付），支票係流通證券，執票人本可任意轉讓或委託他人提示支票，本案
      告訴人既合法取得支票，則伊究係何時自林敏郎取得支票一節與被告有無誣告
      犯行無涉，林敏郎及告訴人向荃耀公司購買肥料轉賣予被告，於告訴人等向荃
      耀公司給付貨款後，則被告開具之支票是否可認係原交付荃耀公司再轉交給告
      訴人，亦僅屬貨物轉賣三角關係之流程問題，本案告訴人合法取得支票並無疑
      義，自不容被告擅以虛報遺失方式予以止付，而告訴人係在其姊張蘇明珠開設
      之農田行作帳，前述二十四萬借款係先以農田行之款項支應，亦迭據告訴人
      明，是告訴人將該十六萬一千二百元支票與其他農田行支票均記載於該行代收
      款項紀錄簿，且於上該存證信函上記載八萬四千元係與農田行商務往來自屬必
      然。
    此外被告犯行復有支票影本、支票退票理由單影本、票據掛失申報單在卷可參，
    被告所辯顯係畏罪飾卸之詞，不足採信，本案事證明確，被告犯行至堪認定。
二、核被告所為，係犯刑法第一百七十一條第一項之未指定犯人之誣告罪，原審以告
    訴人就支票取得原因前後陳述不一及就借款之細節與證人證述有異，即遽為被告
    無罪之諭知，自有未洽，檢察官上訴意旨，指摘原判決不當，非無理由，自應予
    撤銷改判，爰審酌被告犯罪之動機、手段、犯後態度等一切情狀，量處如主文第
    二項所示之刑，並依裁判時刑法第四十一條第一項諭知易科罰金之折算標準。
據上論結，應依刑事訴訟法第三百六十九條第一項前段、第三百六十四條、第二百九
十九條第一項前段，刑法第一百七十一條第一項，現行刑法第四十一條第一項，罰金
罰鍰提高標準條例第一項前段、第二條，判決如主文。
本案經檢察官丙○○到庭執行職務。
中      華      民      國      九十     年      十一     月     十四   日
                                    臺灣高等法院臺中分院刑事第五庭
                                          審判長法  官  袁  從  楨
                                                法  官  郭  同  奇
                                                法  官  姚  勳  昌
右正本證明與原本無異。
不得上訴。
                                                書記官  陳  如  慧
中      華      民      國      九十     年      十一     月     十四   日
                                                                        Ｉ


司法院資訊處製作；財團法人民間司法改革基金會備份。
